【裁判字號】    98,上易,401
【裁判日期】    980908
【裁判案由】    撤銷買賣行為等
【裁判全文】
臺灣高等法院民事判決                 98年度上易字第401號
上  訴  人  乙○○
            丙○○
被 上訴 人  聯邦商業銀行股份有限公司
法定代理人  甲○○
訴訟代理人  丁○○
上列當事人間請求撤銷買賣行為等事件，上訴人對於中華民國
98年2月26日臺灣士林地方法院97年度訴字第1607號第一審判決
提起上訴，本院於98年8月25日言詞辯論終結，判決如下：
    主  文
原判決廢棄。
被上訴人在第一審之訴駁回。
第一、二審訴訟費用由被上訴人負擔。
    事實及理由
一、上訴人乙○○經合法通知未於言詞辯論期日到場，核無民事
    訴訟法第386條各款情事之一，爰依對造聲請准由其一造辯
    論而為判決，先此敘明。
二、被上訴人起訴主張：伊對上訴人乙○○有新臺幣（下同）65
    萬800元，及自民國95年10月27日起至清償日止，按週年利
    率19.71%計算利息之債權，已取得執行名義。原判決附表所
    示房地（下稱系爭房地）原為乙○○所有，其為逃避強制執
    行，竟以94年6月13日買賣為登記原因，於95年4月25日將系
    爭房地移轉登記為其配偶即上訴人丙○○所有。顯係遺產及
    贈與稅法第5條第6款規定之無償詐害行為，爰依民法第244
    條第1項、第4項規定，求為：撤銷系爭房地於94年6月13日
    所為之債權行為及物權行為。丙○○應將臺北縣汐止地政事
    務所就系爭房地於95年4月25日以買賣為原因之所有權移轉
    登記予以塗銷之判決（原審為被上訴人勝訴之判決）。答辯
    聲明：上訴駁回。
三、上訴人丙○○則以：94年間其前配偶乙○○因無力繳納系爭
    房地之貸款，擬將系爭房地出售他人，伊為安頓子女起居乃
    以550萬元購買系爭房地，約定伊於簽訂買賣契約（下稱系
    爭契約）時，先給付乙○○30萬元，於完稅後給付20萬元，
    其餘500萬元尾款則由伊承接系爭房地於彰化商業銀行（下
    稱彰化銀行）銀行汐止分行之貸款，詎乙○○於系爭契約簽
    訂後移轉登記前，又以系爭房地為擔保向建華商業銀行（現
    為永豐商業銀行）設定第2順位抵押權貸款150萬元，伊即要
    求乙○○速於95年4月25日辦理所有權移轉登記。伊以550
    萬元之價格購買系爭房地，並非以不相當之對價取得，自無
    所謂「受益」情事，亦無損害被上訴人債權之故意。且系爭
    房地上尚有2筆合計650萬元之優先債權存在，被上訴人亦無
    從以系爭房地取償滿足其債權，被上訴人主張撤銷上訴人間
    之買賣行為，請求塗銷登記系爭房地所有權移轉登記，並無
    實益等語，資為抗辯。上訴人乙○○原審亦以：伊確於95年
    4月25日以買賣為原因，將系爭房地移轉登記為上訴人陳諭
    雲所有。然上訴人丙○○係以550萬元向伊所購買，並無詐
    害被上訴人債權之情事等語置辯。均上訴聲明：(一)原判決廢
    棄。(二)被上訴人於第一審之訴駁回。
四、被上訴人主張上訴人乙○○與陳諭雲夫妻間就系爭房地之買
    賣及移轉所有權登記之行為係無償行為，有害於其對乙○○
    之債權，應予撤銷，無非以其提出民事確定判決、系爭房地
    登記謄本、戶籍登記謄本等為論據；惟按遺產及贈與稅法第
    5條第6款規定，2親等以內親屬間財產之買賣以贈與論；但
    能提出已支付價款之確實證明，且該已支付之價款非由出賣
    人貸與或提供擔保向他人借得者，不在此限。此係公法上稅
    捐機關核課贈與稅法之認定參考依據，並非私法上所有夫妻
    間財產之買賣或移轉行為均可認係無償行為。查上訴人乙○
    ○與丙○○間於94年6月6日簽訂系爭賣契約，約定丙○○於
    訂約時，先給付乙○○30萬元，於完稅後應給付20萬元，其
    餘500萬元尾款則由丙○○承接系爭房地於彰化銀行汐止分
    行之抵押貸款，此有上訴人提出買賣契約可稽（本院卷第45
    -47頁）；丙○○已依約先後於94年6月6日及同年7月25日自
    其台新國際商業銀行（下稱台新銀行）汐止分行00000000
    000000帳戶匯款轉入30萬元及20萬元等2筆款項至乙○○設
    於台新銀行南京東路分行00000000000000帳戶中，亦有其2
    人台新銀行之存摺影本、交款備忘錄、存款憑條可證（本院
    卷第48-49頁）。且丙○○自94年7月起按月繳納系爭房地於
    彰化銀行之貸款，此有2人於彰化銀行汐止分行之存摺影本
    （本院卷第50-57頁）可資對照，堪認系爭房地確為丙○○
    於94年間出資承購，為有償之買賣行為無疑。
五、按債務人所為之無償行為，有害及債權者，債權人得聲請法
    院撤銷之。債務人所為之有償行為，於行為時明知有損害於
    債權人之權利者，以受益人於受益時亦知其情事者為限，債
    權人得聲請法院撤銷之。民法第244條第1、2項規定甚明。
    是債權人對於債務人所為之有償行為，如欲聲請法院予撤銷
    ，必先證明自己之權利係因該項行為致受損害，且受益人於
    受益時亦知其情事而後可，否則即無撤銷權行使之可言。參
    諸最高法院48年台上字第338號判例可明。查系爭房地於94
    年6月間之市場行情價格為550萬元，為被上訴人所不爭執，
    而乙○○就系爭房地曾於91年間在彰化銀行汐止分行設定第
    1順位抵押權擔保貸款金額為600萬元，有系爭房地之土地謄
    本可考，實際借款500萬元（分成300萬元及200萬元各1筆）
    ，亦有彰化銀行函附往來明細查詢表、存摺可佐（本院卷第
    98-118頁、第18頁，本院卷第88頁彰化銀行函載借款金額為
    600萬元應係抵押權擔保金額之誤植），此項貸款於94年6月
    間尚有495萬8161元未清償，目前尚有415萬5175元未清償等
    情，並有彰化銀行函附往來明細查詢表足徵（本院卷第88頁
    、第119-120頁），且此項貸款嗣均由丙○○清償，復有該
    行檢附存摺存款帳號資料及交易明細查詢表可資參照（本院
    卷第89-97頁），依此推算丙○○承購系爭房地至少出資545
    萬餘元（495萬8161元+30萬元+20萬元=545萬8161元），核
    與上訴人所不爭執之市場行情價格為550萬元，尚難謂為顯
    不相當，況乙○○尚於95年4月25日移轉所有權登記前之94
    年10月20日擅自向建華商業銀行廟口分行設定第2順位抵押
    權貸款152萬元，現尚欠84萬6614元未清償（本院卷第121頁
    ），尤不利於丙○○；而被上訴人對乙○○之債權，依臺灣
    臺北地方法院96年度訴字第3292號民事判決所載為65萬800
    元之信用卡消費款，及自95年10月27日起至清償日止，按週
    年利率19.71%計算利息之債權（原審卷第6-7頁），乙○○
    於95年4月15日尚有憑卡消費之事實，足見斯時被上訴人對
    乙○○之信用能力尚不懷疑，則何能謂丙○○於94年6 月6
    日簽訂系爭買賣契約時，已預知該買賣行為有害於被上訴人
    ？被上訴人主張上訴人間之買賣行為屬為詐害行為，尚非有
    據。
六、綜上所述，被上訴人依民法第244條第1項、第4項規定，請
    求撤銷系爭房地系爭買賣之債權行為及物權移轉行為，丙○
    ○並應將臺北縣汐止地政事務所就系爭房地於95年4月25日
    以買賣為原因之所有權移轉登記予以塗銷，即非正當有據。
    ，不應准許。原審為被上訴人勝訴判決，自有未洽。上訴意
    旨指摘原判決不當，求予廢棄改判，為有理由。自應由本院
    予以廢棄改判，如主文第二項所示。
七、本件事證已臻明確，兩造其餘攻擊防禦方法及未經援用之證
    據，經審酌後核與判決結果不生影響，爰不一一論述，附此
    敘明。
八、據上論結，本件上訴為有理由，依民事訴訟法第450條、第
    463條、第385條第2項、第78條，判決如主文。
中    華    民    國    98    年    9    月    8     日
                  民事第十庭
                      審判長法  官  黃豐澤
                            法  官  林麗玲
                            法  官  吳謀焰
正本係照原本作成。
不得上訴。
中    華    民    國    98    年    9     月    9     日
                            書記官  鄭淑昀

司法院資訊處製作；財團法人民間司法改革基金會備份。
